【裁判字號】    98,易,492
【裁判日期】    980630
【裁判案由】    違反商標法
【裁判全文】
臺灣高雄地方法院刑事判決               98年度易字第492號
公  訴  人  臺灣高雄地方法院檢察署檢察官
被      告  甲○○
選任辯護人  張名賢律師
上列被告因違反商標法案件，經檢察官聲請簡易判決處刑（96年
度偵字第34903 號），本院認不應以簡易判決處刑（97年度簡字
第282 號、98年度簡字第10號），改依通常程序審理，判決如下
：
    主  文
甲○○無罪。
    理  由
一、聲請簡易判決處刑意旨略以：被告甲○○明知「諺鴻」及「
    神號筆」商標及圖，係告訴人羅淯向經濟部智慧財產局（
    下稱智慧財產局）申請登記註冊獲准取得商標權，指定使用
    於勘輿服務及山海鎮等商品，現均仍在專用期限內，非經其
    授權或同意，不得於同一商品或類似商品，使用相同或近似
    於此等之註冊商標，竟基於意圖販賣仿冒上開商標商品之犯
    意，於民國96年5 月4 日，以每件新臺幣（下同）100 元之
    價格，販賣上開仿冒之「山海鎮」商品予設於高雄縣鳳山市
    ○○路223 號「百利佛俱行」不知情之鄭文財（另經臺灣高
    雄地方法院檢察署檢察官為不起訴處分確定），再由鄭文財
    出售予不特定人。嗣經警於96年11月13日下午1 時30分許，
    至上開址處佛俱行當場查獲，因認被告涉犯商標法第82條、
    第81條第1 款之販賣仿冒商標商品罪嫌云云。
二、證據能力部分：
  (一)按被告以外之人（包括證人、鑑定人、告訴人、被害人及共
    同被告等）於審判外之陳述雖不符刑事訴訟法第159 條之1
    至之4 等4 條之規定，而經當事人於審判程序同意作為證據
    ，法院審酌該言詞陳述或書面陳述作成時之情況，認為適當
    者，得為證據。而當事人、代理人或辯護人於法院調查證據
    時，知有前項不得為證據之情形，而未於言詞辯論終結前聲
    明異議者，視為有前項之同意，刑事訴訟法第159 條之5 定
    有明文。查證人即告訴人羅淯於檢察官訊問時未經具結之
    證述、證人鄭文財於警詢時及檢察官訊問時未經具結之證述
    及本判決後述所引用之其餘證據，其性質屬於傳聞證據部分
    ，檢察官、被告及其辯護人均已知上述證據乃傳聞證據，而
    未於言詞辯論終結前聲明異議（參本院三卷第20頁），本院
    審酌上開證據與本案犯罪事實具有關連性且無不當取得之情
    形，認為以之作為本案之證據亦屬適當，揆諸前開規定，上
    開傳聞證據均具有證據能力。
  (二)告訴人羅淯庭呈盧富軒出具之委託書1 紙（參本院二卷第
    7 頁），係被告以外之人於審判外之書面陳述，被告及其辯
    護人於本院審判中既爭執其證據能力，依刑事訴訟法第159
    條第1 項規定，上開委託書自無證據能力。
三、按犯罪事實應依證據認定之，無證據不得認定犯罪事實；又
    不能證明被告犯罪者，應諭知無罪之判決；刑事訴訟法第15
    4 條第2 項、第301 條第1 項分別定有明文。又按刑事訴訟
    法上所謂認定犯罪事實之證據，係指足以認定被告確有犯罪
    行為之積極證據而言，如未能發現相當證據或證據不足以證
    明，自不能以推測或擬制之方法，以為裁判基礎，最高法院
    29年上字第3105號及40年台上字第86號分別著有判例可資參
    照。而認定不利於被告之事實，須依積極證據，茍積極證據
    不足為不利被告之認定時，即應為有利於被告之認定；又認
    定犯罪事實所憑之證據，雖不以直接證據為限，間接證據亦
    包括在內，然而無論直接證據或間接證據，其為訴訟上之證
    明，須於通常一般之人均不致有所懷疑，而得確信其為真實
    之程度者，始得據為有罪之認定，倘其證明尚未達到此一程
    度，而有合理之懷疑存在而無從使事實審法院得有罪之確信
    時，即應由法院為諭知被告無罪之判決，且告訴人之告訴，
    係以使被告受刑事訴追為目的，是其陳述是否與事實相符，
    仍應調查其他證據以資審認，最高法院亦分別著有30年上字
    第816 號、76年台上字第4986號、52年台上字第1300號判例
    可資參照。
四、聲請簡易判決處刑意旨認被告甲○○涉有前開違反商標法之
    罪嫌，無非係以告訴人羅淯之指述、證人鄭文財於警詢、
    偵查中之證述及印有「鄭吉坤」之諺鴻開運坊名片1 張等為
    其論據。訊據被告堅詞否認有何違反商標法之犯行，辯稱：
    其於97年4 ～5 月間在羅淯處工作擔任業務，負責販賣羅
    淯提供之「山海鎮」等商品，工作1 個多月後，因羅淯
    認為雇用其尚須支付底薪不划算，遂要求其擔任下游，負責
    販賣「山海鎮」商品到各地，販出之每件並抽取些許佣金，
    故其商品均是向羅淯進貨而來，其並不知悉所販賣之商品
    係仿冒品，故並無違反商標法之犯行等語。經查：
  (一)被告於96年5 月4 日，以每件100 元之價格，販賣10件如扣
    案「山海鎮」所示之商品予設於高雄縣鳳山市○○路223 號
    「百利佛俱行」之鄭文財而為警於上開時、地查獲等情，業
    據證人即告訴人羅淯於偵查時、證人鄭文財於警詢、偵查
    時證述明確，並有高雄縣政府警察局鳳山分局搜索扣押筆錄
    、扣押物品目錄表、收據、中華民國商標註冊證及現場照片
    5 紙附卷可稽及「山海鎮」商品3 件扣案足憑，且為被告所
    不否認，足堪認定；而上開扣得之「山海鎮」商品3 件，經
    本院當庭勘驗之結果：其本體雖無「諺鴻」、「神號筆」等
    商標字樣，然其外包裝盒印製有「諺鴻開運坊」、「山海鎮
    」、「大船6 號」等字樣，再與證人羅淯證稱為真品之「
    山海鎮（大船6 號）」相比較，其結果：兩者鏡面圖樣相
    同，惟其色澤、層次、有無立體感等均不同；其木匡材質
    、吊環顏色、背面型號章亦有不同；外包裝盒之色澤不同
    ，字體不一，排列方式也不同，且膠帶之黏貼位置、長度、
    順序亦不相同；有本院勘驗筆錄2 份在卷可按（參本院二卷
    第16～17頁，本院三卷第20頁），顯見被告所販售印有「諺
    鴻」商標之「山海鎮」商品確與證人羅淯所提出之「山海
    鎮」真品有所不同，是此部分之事實，洵堪認定。
  (二)按商標法第82條規定「明知為前條商品而販賣、意圖販賣而
    陳列、輸出或輸入者，處1 年以下有期徒刑、拘役或科或併
    科新臺幣5 萬元以下罰金」，係以行為人「明知」該商品為
    仿冒商品為其主觀構成要件；又主觀犯意存在於行為人本身
    ，除非行為人自白此一主觀犯意，否則於訴訟上欲認定行為
    人之主觀犯意，類皆以情況證據為之。本件被告既否認犯行
    ，則資應究明者，為被告主觀上是否明知上開「山海鎮」為
    仿冒證人羅淯「諺鴻」商標之「山海鎮」商品仍予以販賣
    ，茲分述如下：
    1.被告於96年4 月9 日起至同年5 月25日止受僱於證人羅
      淯擔任業務員，負責推廣山海鎮商品之業務，證人羅淯
      並按月支付16,000元之底薪予被告，被告販出時並有些許
      佣金可供抽取一節，除經被告於本院審理時供承在卷外，
      核與證人羅淯於本院審理時證稱：被告於96年4 月9 日
      前往其命相館上班，負責銷售山海鎮，其雇用被告約1 個
      多月的時間等語相符（參本院一卷第30頁），並有答辯書
      、業務員就職協議同意書各1 份在卷可查（參本院一卷第
      6 ～19頁），然上開扣案之「山海鎮」商品，係被告於擔
      任證人羅淯員工期間之96年5 月4 日，以每件100 元之
      價格，販售予「百利佛俱行」之鄭文財共10件等情，已如
      前述，是被告於受僱之初，有無能力及技術委託他人製造
      仿冒證人羅淯商標之「山海鎮」商品，已非無疑；且在
      其受僱於證人羅淯後之短短20餘日之期間，有無足夠之
      時間聯絡境外之工廠製造上開仿冒商標之「山海鎮」商品
      並及時進口而販售予鄭文財等情，亦屬有疑，檢察官復未
      能舉證說明被告所販售之上開扣案「山海鎮」商品之出處
      及來源為何，本院自難僅以被告有販售上開與證人羅淯
      所提出之真品不同之扣案「山海鎮」商品之行為，即推論
      被告主觀上必有販賣仿冒商標商品之故意。
    2.再者，證人羅淯固提出盧富軒所出具，委託證人羅淯
      向被告收取進口「山海鎮」等商品費用之委託書1 紙（參
      本院二卷第7 頁），用以證明被告確係自大陸進口仿冒之
      「山海鎮」商品而予以販賣。惟上開委託書因係被告以外
      之人於審判外之陳述，而無證據能力一情，已如上述，本
      難以之作為認定本件被告有罪之證據；且依上開委託書之
      內容，係記載被告於96年6 、7 月間向盧富軒進口「山海
      鎮」商品之費用，亦難認定該委託書與本件被告於96年5
      月4 日所販售予鄭文財之仿冒商品有何關連；再依上開委
      託書所記載「大船6 號」之進口價為70元，以本件被告販
      售予鄭文財之價格100 元來計算，其販出1 件仿冒「山海
      鎮」商品之毛利僅有30元，然被告斯時既係領有底薪16,0
      00元及抽取販售商品可得些許佣金之受僱業務員，其是否
      願意僅因貪圖此30元小利，甘冒東窗事發後遭解雇之風險
      ，而大費周章地自大陸進口上開仿冒商品而予以販售，亦
      非無疑；況被告果真係大陸進口「山海鎮」商品而販賣，
      除須負擔70元之進口價外，尚須負擔貨櫃、關稅、運費等
      必要費用，是其所獲得之淨利必遠低於30元，然證人羅
      淯於偵查中已證稱：其給業務員之價格為80元，授權業務
      員售予店家之價格為100 元等語（參偵一卷第11頁反面）
      ，可見倘被告販出證人羅淯之商品，其便可獲得20 元
      之淨利，與被告上開進口所獲得之利潤已所差無幾，故被
      告是否願多此一舉而自大陸地區進口仿冒之「山海鎮」商
      品，尚屬有疑。
    3.再觀之被告庭呈證人羅淯自96年4 月12日起至96年5 月
      1 日止所開立之估價單7 紙（參本院一卷第42頁P.～
      ），被告於本件販賣日期96年5 月4 日以前，總計自證人
      羅淯處批得大船6 號共188 個（計算式：40+15+13+10+
      16+80+12＝188） 、大船5 號共88個（計算式：20+10+40
      +5+11+2 ＝88）、大船4 號共48個（計算式：10+8+3+7+
      20＝48），然本件被告僅販賣10個大船6 號之「山海鎮」
      商品予證人鄭文財等情，已如前述，是被告販出之數量尚
      在其進貨之合理數量內，亦難憑此窺得被告有何不正常進
      出貨之情況，而得推論被告明知上開「山海鎮」商品為仿
      冒品而仍予以販賣之主觀犯意。
    4.另臺灣臺北地方法院檢察署、臺灣臺南地方法院檢察署之
      併案意旨書固分別指稱：被告分別於96年5 月間某日、96
      年5 、6 月間、96年9 月間販售仿冒之「山海鎮」商品予
      不知情之胡俊仁、施順譯、楊清榮、王杏圓等人等語，有
      臺灣臺北地方法院檢察署檢察官97年度偵字第5992、5983
      號、臺灣臺南地方法院檢察署檢察官97年度偵字第2989號
      移送併辦意旨書在卷可查，惟員警僅自證人胡俊仁處扣得
      大船6 號17個、大船5 號5 個、大船4 號5 個（共計27個
      ）；自證人王杏圓處扣得大船6 號5 個、大船5 號8 個、
      大船4 號6 個（共計19件）等情，有扣押物品清單在卷可
      查；是依上開被告所販出商品之數量觀之，已難認被告有
      何超出其進貨數量之情況，且檢察官復未能舉證說明被告
      進貨之數量有遠超出其自證人羅淯進貨數量之不正常情
      形，本件亦無從以上開併案意旨書所陳事實，即遽認被告
      有何販賣仿冒「山海鎮」商品之主觀犯意。
    5.綜上，檢察官所指之上開證據，均無從以之佐證被告主觀
      上有何明知上開「山海鎮」商品為仿冒證人羅淯「諺鴻
      」商標之商品而仍予以販賣之主觀犯意，本院自難僅以被
      告有販售上開扣案「山海鎮」商品之行為，即認被告主觀
      上有違反商標法之犯意。
五、綜上所述，本件檢察官所指之證據既無法證明被告主觀上有
    何明知扣案「山海鎮」商品為仿冒證人羅淯「諺鴻」商標
    之商品而仍予以販賣之主觀犯意，自難僅憑被告販售扣案「
    山海鎮」商品之行為，即認被告有何違反商標法第82條、第
    81條第1 款販賣仿冒商標商品罪之犯行，本件檢察官認被告
    所涉犯嫌所憑之證據，尚無從說服本院達於通常一般之人均
    不致有所懷疑，而得確信其為真實之程度，即難據以為被告
    不利之認定，自屬不能證明被告犯罪，爰依前開之說明，自
    應為被告無罪之諭知。
六、臺灣臺北地方法院檢察署檢察官97年度偵字第5992、5983號
    、臺灣臺南地方法院檢察署檢察官97年度偵字第2989號之移
    送併辦意旨略以：被告明知「諺鴻」及「神號筆」商標及圖
    ，係證人羅淯享有專用權之商標，竟分別於96年5 月間某
    日、96年5 、6 月間某日、96年9 月間某日，各販售仿冒「
    諺鴻」及「神號筆」商標之「山海鎮」商品予不知情之胡俊
    仁、施順譯、楊清榮、王杏圓等人，因認被告分別涉犯商標
    法第82條、著作權法第91條之罪嫌等語，惟按檢察官就犯罪
    事實一部起訴者，其效力及於全部，固為刑事訴訟法第267
    條所明定，然法院得就未起訴部分之事實併予審判，必須法
    院就已起訴部分與未起訴部分認定俱屬有罪，且兩部分互有
    實質上或裁判上一罪之不可分關係，始能適用，如法院對已
    起訴部分認定犯罪不能證明，或未予審判，未起訴部分既無
    所附麗，自不得加以判決，否則即有訴外裁判之違法，此有
    最高法院93年度台上字第4814號判決意旨可資參照。而本件
    聲請簡易判決處刑意旨所指被告涉違反商標法第82條販賣仿
    冒商標商品之行為，如上所述既應為無罪之諭知，則上開移
    送併辦意旨所指被告另涉違反商標法第82條、著作權法第91
    條等行為，即與本件起訴即聲請簡易判決處刑部分不生實質
    上或裁判上一罪之不可分關係，自非起訴效力所及，本院當
    無從併予審究，應退還檢察官另為適法之處理，併此敘明。
據上論斷，應依刑事訴訟法第452 條、第301 條第1 項，判決如
主文。
本案經檢察官吳美齡到庭執行職務。
中    華    民    國    98    年    6     月    30    日
                  刑事第十五庭  法  官  王俊彥
如不服本判決應於收受判決後10日內向本院提出上訴書狀，並應
敘述具體理由。其未敘述上訴理由者，應於上訴期間屆滿後20日
內向本院補提理由書(均須按他造當事人之人數附繕本)「切勿逕
送上級法院」。
以上正本證明與原本無異。
中    華    民    國    98    年    6     月    30    日
                                書記官  鄭永媚


司法院資訊處製作；財團法人民間司法改革基金會備份。
